【裁判字號】    97,易,3057
【裁判日期】    980612
【裁判案由】    詐欺
【裁判全文】
臺灣臺北地方法院刑事判決              97年度易字第3057號
公  訴  人  臺灣臺北地方法院檢察署檢察官
被      告  乙○○
                      樓
上列被告因詐欺案件，經檢察官提起公訴（97年度偵字第15963
號），經本院訊問後，被告就被訴事實為有罪之陳述，於聽取當
事人意見後，本院合議庭裁定由受命法官獨任進行簡式審判程序
，判決如下：
    主  文
乙○○幫助意圖為自己不法之所有，以詐術使人將本人之物交付
，處有期徒刑伍月，如易科罰金，以銀元佰元即新臺幣玖佰元
折算壹日，減為有期徒刑貳月又拾伍日，如易科罰金，以銀元
佰元即新臺幣玖佰元折算壹日。
    事  實
一、乙○○明知將自己之金融機構帳戶提供他人使用，將可能遭
    詐騙集團利用作為犯罪工具，猶基於幫助詐欺之犯意，於民
    國94年4月初之某日時，將其於93年2月11日開設之臺灣中小
    企業銀行吉林分行00000000000號帳戶之存摺、提款卡及密
    碼等，在臺北市西門町某便利商店，以新臺幣（下同）1200
    元為代價，販售交付與真實姓名年籍不詳之人士使用，幫助
    詐騙集團利用其帳戶詐取他人財物。嗣該不詳人士所屬之詐
    欺集團成員，即基於意圖為自己不法所有之犯意，於94年4
    月12日晚上9時許，撥打電話至甲○○家中，佯稱甲○○有
    不明消費紀錄，應依指示操作自動櫃員機查詢，致甲○○陷
    於錯誤，於同日晚間，操作自動櫃員機匯款新臺幣（下同）
    10 萬元至乙○○上開帳戶，隨即為詐騙集團成員於同日提
    領一空。嗣經甲○○察覺有異，始悉受騙。
二、案經臺北市政府警察局中山分局報告臺灣臺北地方法院檢察
    署檢察官偵查起訴。
    理  由
一、訊據被告乙○○對於上開事實於本院審理時坦承不諱，核與
    被害人甲○○於警詢之供述相符（見97年度偵字第15963號
    卷第9頁至第10頁），復有被害人甲○○之國泰世華銀行存
    摺內頁之匯款資料，及臺灣中小企業銀行吉林分行97年8月5
    日九七吉林字第0019700161號函附之被告乙○○所開立第
    00000000000號帳號之開戶申請書、身分證影本、印鑑卡及
    資金往來明細表各一份附卷可稽，足以擔保被告前開任意性
    自白與事實相符，事證明確，應予論處。
二、被告行為後，刑法部分條文業於94年2月2日經總統公布修正
    ，並自95年7月1日起施行；又刑法施行法增訂第1條之1，亦
    於95年6月14日經總統公布，並自同年7月1日起施行。按行
    為後法律有變更者，適用行為時之法律，但行為後之法律有
    利於行為人者，適用最有利於行為人之法律，現行刑法第2
    條第1項定有明文。此條規定係規範行為後法律變更所生新
    舊法律比較適用之準據法，是刑法第2條本身雖經修正，但
    刑法第2條既屬適用法律之準據法，本身尚無比較新舊法之
    問題，於新法施行後，應一律適用裁判時之現行刑法第2條
    之規定，為「從舊從輕」之比較，合先敘明。次按本次刑法
    修正之比較新舊法，應就罪刑有關之共犯、未遂犯、想像競
    合犯、牽連犯、連續犯、結合犯，以及累犯加重、自首減輕
    暨其他法定加減原因（如身分加減）與加減例等一切情形，
    綜其全部罪刑之結果而為比較（最高法院95年5月23日95年
    度第8次刑庭會議決議參照）。經查：
（一）關於罰金刑，在刑法修正前，刑法分則編各罪所定罰金刑
      之貨幣單位原為銀元，其最高罰金數額，從各該法條規定
      ，而最低罰金數額，則依修正前刑法第33條第5 款之規定
      為1 元以上（貨幣單位為銀元），且若定有罰金刑之論罪
      法條係於72年6月25日前所制定，而該法條日後均未修正
      者，得依罰金罰鍰提高標準條例第1條前段規定，就其原
      定數額提高為2倍至10倍，其後修正者則不提高倍數，並
      依現行法規所定貨幣單位折算新臺幣條例第2條規定，以
      銀元1元折算為新臺幣3元；於刑法修正後，因刑法第33條
      第5款修正為：「罰金：新臺幣1千元以上，以百元計算之
      。」使得刑法之罰金貨幣單位已由銀元改為新台幣，則刑
      法分則編各罪所定罰金刑之貨幣單位，自應配合修正為新
      臺幣，又為使刑法分則編各罪所定罰金之最高數額與刑法
      修正前趨於一致，乃增訂刑法施行法第1條之1：「中華民
      國94年1月7日刑法修正施行後，刑法分則編所定罰金之貨
      幣單位為新臺幣。94年1月7日刑法修正時，刑法分則編未
      修正之條文定有罰金者，自94年1月7日刑法修正施行後，
      就其所定數額提高為30倍。但72年6月26 日至94年1月7日
      新增或修正之條文，就其所定數額提高為3倍。」。從而
      ，刑法分則編各罪所定罰金刑之最高數額，於刑法修正前
      、後並無不同，惟修正後刑法第33條第5款所定罰金刑最
      低數額，較之修正前提高，自以修正前刑法第33條第5款
      規定有利於被告。
（二）修正前刑法第30條第1項、第2項分別規定：「幫助他人犯
      罪者，為從犯。雖他人不知幫助之情者，亦同」、「從犯
      之處罰，得按正犯之刑減輕之」，修正後則規定：「幫助
      他人實行犯罪行為者，為幫助犯。雖他人不知幫助之情者
      ，亦同」、「幫助犯之處罰，得按正犯之刑減輕之」。依
      此，對被告而言，不論依據修正前、後之刑法，其均屬幫
      助犯，並無有利或不利之情形，自不生新舊法比較之問題
      ，應依法律一般適用原則，逕依裁判時刑法第30條第2項
      之規定，按正犯之刑減輕之。
三、按刑法上之幫助犯，係對於犯罪與正犯有共同之認識，而以
    幫助之意思，對於正犯資以助力，而未參與實施犯罪之行為
    者而言（最高法院75年度臺上字第1509號判決意旨參照）。
    因此如未參與實施犯罪構成要件之行為，且係出於幫助之意
    思提供助力，即屬幫助犯，而非共同正犯。被告提供上開存
    摺、金融卡及密碼予詐欺集團成員使用，嗣詐欺集團成員利
    用被告之幫助，使被害人在遭施用詐術後陷於錯誤，而匯款
    至被告提供之帳戶，被告係參與詐欺罪構成要件以外之行為
    ，並無證據足資證明被告係以正犯而非以幫助犯之犯意參與
    犯罪，應認其所為係幫助犯而非正犯行為。核被告所為，係
    犯刑法第30條第1項、第339條第1項詐欺取財罪之幫助犯。
    其幫助他人犯前開罪名，依刑法第30 條第2項之規定，按正
    犯之刑減輕之。
四、爰審酌被告幫助他人為詐欺取財犯罪，致真正犯罪者難以查
    獲，助長詐欺犯罪風氣猖獗，破壞社會治安及金融秩序甚鉅
    ，並使被害人甲○○受有損害，惟被告未直接參與詐欺取財
    犯行，且非實際獲得不法利益之人，情節顯較輕微，及參以
    被告於警詢及偵查中原否認犯行，經通緝到案後始坦承犯行
    等一切情狀，量處如主文所示之刑。另按被告於行為時，即
    94 年2月2日修正公布前刑法第41條第1項前段規定：「犯最
    重本刑為5年以下有期徒刑以下之刑之罪，而受6個月以下有
    期徒刑或拘役之宣告，因身體、教育、職業、家庭之關係或
    其他正當事由，執行顯有困難者，得以1元以上3元以下折算
    1 日，易科罰金」，又依95年5月17日修正前罰金罰鍰提高
    標準條例第2條規定，就其原定數額提高為100倍折算1日，
    則被告行為時之易科罰金折算標準，應以銀元300元折算1日
    ，經折算為新臺幣後，應以新臺幣900元折算為1日。另94年
    2 月2日修正公布之刑法第41條第1項前段則規定：「犯最重
    本刑為5年以下有期徒刑以下之刑之罪，而受6個月以下有期
    徒刑或拘役之宣告者，得以新臺幣1,000元、2,000元或
    3,000 元折算1日，易科罰金」；比較修正前後之易科罰金
    折算標準，可知以94年2月2日修正公布前之刑法規定，較有
    利於被告，則應依刑法第2條第1項前段，適用修正前刑法第
    41條第1項前段及95年5月17日修正前罰金罰鍰提高標準條例
    第2條等規定，定其折算標準，併諭知銀元折算新臺幣之標
    準。
五、末按犯罪在中華民國96年4月24日以前者，除本條例另有規
    定外，有期徒刑、拘役或罰金，減其刑期或金額二分之一；
    又本條例施行前，經通緝而未於中華民國96年12月31日以前
    自動歸案接受偵查、審判或執行者，不得依本條例減刑，中
    華民國九十六年罪犯減刑條例第2條第1項第3款及第5條，分
    別定有明文。經查，被告犯罪雖係於96年4月24日以前，然
    被告係於96年7月16日中華民國九十六年罪犯減刑條例施行
    後之98年4月10日經本院發布通緝，並於98年4月17日遭緝獲
    ，是與中華民國九十六年罪犯減刑條例第5條所明定不得減
    刑之情形不同。茲依同條例第2條第1項第3款規定，減其刑
    期二分之一，併依據同條例第9條之規定諭知易科罰金之折
    算標準。
據上論斷，應依刑事訴訟法第273條之1第1項、第299條第1項前
段，刑法第2條第1項前段、第30條第1項前段、第2項、第339條
第1項，修正前刑法第41條第1項前段，刑法施行法第1條之1，修
正前罰金罰鍰提高標準條例第2條，現行法規所定貨幣單位折算
新臺幣條例第2條，中華民國九十六年罪犯減刑條例第2條第1項
第3款、第7條、第9條，判決如主文。
本案經檢察官林冠佑到庭執行職務。
中    華    民    國    98    年    6    月    12     日
                  刑事第五庭    法  官  李宜娟
上正本證明與原本無異。
如不服本判決應於收受送達後10日內向本院提出上訴書狀，並應
敘述具體理由；其未敘述上訴理由者，應於上訴期間屆滿後20日
內向本院補提理由書（均須按他造當事人之人數附繕本）「切勿
逕送上級法院」。告訴人或被害人如對於本判決不服者，應具備
理由請求檢察官上訴，其上訴期間之計算係以檢察官收受判決正
本之日期為準。
                                書記官  張華瓊
中    華    民    國    98    年    6     月    17    日
附錄本案論罪科刑法條：
中華民國刑法第339條
（普通詐欺罪）
意圖為自己或第三人不法之所有，以詐術使人將本人或第三人之
物交付者，處5年以下有期徒刑、拘役或科或併科1千元以下罰金
。
以前項方法得財產上不法之利益或使第三人得之者，亦同。
前二項之未遂犯罰之。


司法院資訊處製作；財團法人民間司法改革基金會備份。
